臺灣高等法院民事判決　　　　　　　 100年度建上易字第28號
上　訴　人　群逸建材股份有限公司
法定代理人　江麗玲
訴訟代理人　蔡文玉律師
被　上訴人　首捷建設股份有限公司
法定代理人　張清泉
訴訟代理人　林樹旺律師
上列當事人間請求給付工程款事件，上訴人對中華民國100年3月
25日臺灣板橋地方法院99年度建字第82號第一審判決提起上訴，
經本院於100年11月8日言詞辯論終結，判決如下：
    主      文
上訴駁回。
第二審訴訟費用由上訴人負擔。
    事實及理由
一、本件上訴人主張：緣被上訴人於民國95年4月間因建造位於
    新北市○○區○○街36巷口之富春山莊，委請上訴人（原名
    群逸建材有限公司）施作該山莊有關之樓梯間牆面、地面、
    梯階等大理石工程。依雙方約定，上訴人應配合被上訴人之
    工地進度分段施作，並於每段工程完成後立即通知被上訴人
    辦理驗收，被上訴人則應於每月30日完成估驗，於其估驗完
    畢後，除保留10%尾款（俟所有公共設施完成並驗收無誤後
    付清）外，其餘工程款均以次月10日為付款日。詎上訴人已
    配合被上訴人施作所有工程完竣，並經被上訴人於99年1 月
    間估驗無誤，被上訴人竟擅行剋扣應付上訴人之工程款共新
    台幣（下同）141萬2,203元，迭經上訴人催討，被上訴人均
    拒不付款。為此，依承攬契約及民法第505條規定，請求(一)
    被上訴人應給付上訴人141萬2,203元，及自99年5月8日起至
    清償日止按年息5%計算之利息。(二)願供擔保請准宣告假執行
    【原審判決駁回其訴】。並上訴聲明：(一)原判決廢棄。(二)被
    上訴人應給付上訴人141萬2,203元及自99年5月8日起至清償
    日止按年息5%計算之利息。
二、被上訴人則以：(一)被上訴人業將系爭工程全部工程款1,779
    萬7,800元給付上訴人，並未積欠上訴人任何承攬報酬。系
    爭工程於96年9月間已幾近施作完成，故同年月21日為第10
    期之工程計價後，僅就已施作完成之工程進行修補，並未增
    加施作，然於97年1月間進行施作工程初步結算時，因發現
    前工程數量計算有誤，故於97年1月10日之工程估驗請款單
    （第11期）上，就第10期之數量（即將第10期工程估驗請款
    單所載本期累計之數量，重製於第11 期之前期累計之數量
    ），而於第11期本期之完成數量予以調整，並就調整後之數
    量記載於該期完成之金額項下。參酌第11期工程估驗請款單
    所載本期完成之數量及金額，其中數量部分除1、5、10、14
    、16、18、24等7個工程項目增加數量，另2、4、6、7、11
    、12、15、21等8個工程項目則減少數量，其餘3、8、9、13
    、17、19、20、22、23、25等10個工程項目則數量不變，因
    上開工程數量增減之結果，其金額亦隨之變更，第11期完成
    之金額變更為-78萬8,202 元，故就第11期工程估驗請款單
    之工程合計欄，於估驗金額之欄內載明前期資料為1,829萬5
    ,238元、本期資料為-78萬8,202元及累計資料為1,750萬7,0
    36元。(二)系爭工程每期工程款係由上訴人依完成施工進度填
    具工地請款單向被上訴人申請，被上訴人工務部門僅就已施
    工部分大略檢視，並非由雙方工地人員會同測量，故其數量
    僅係粗估，並不精確。依工程慣例，每期估驗之工程款均僅
    粗估，待全部工程完成後再為全部數量之計算，不必於每期
    為精細之數量結算。而每期工程之估驗既係粗估，其數量並
    非精確，是系爭工程於第11期進行初驗時，發現先前估驗數
    量有誤自可予以調整。故被上訴人於第11期之初驗修正已施
    作數量，並將工程金額累計資料調整為1,750萬7,036元後交
    付予上訴人，上訴人對此調整數量及金額後之第11期工程估
    驗單內容，亦未表示任何異議，且據以領取第11期估驗款，
    此後之第12期及第13期，亦同此情形。上訴人於領取工程尾
    款後，再就前此之估驗數量及金額予以爭執，實難令人容認
    等語，資為抗辯。並對上訴人之上訴，答辯聲明：上訴駁回
    。
三、兩造不爭執事項：
  (一)被上訴人於95年4月間因建造位於新北市○○市○○街76巷
    口之富春山莊，而委請上訴人施作該山莊有關之樓梯間牆面
    、地面、梯階等大理石工程。依雙方約定，上訴人應配合被
    上訴人之工地進度分段施作，並於每段工程完成後立即通知
    被上訴人辦理驗收，被上訴人則應於每月30日完成估驗，於
    其估驗完畢後，除保留10%尾款（俟所有公共設施完成並驗
    收無誤後付清）外，其餘工程款均以次月10日為付款日。
  (二)上訴人所提之工程估驗請款單，係被上訴人依上訴人所提之
    工地請款單，請求每期工程款予以審核估驗後，由被上訴人
    自行制作交付予上訴人據以請款使用。
  (三)系爭工程業已全部施作完成並驗收完畢，被上訴人就系爭工
    程已給付上訴人工程款1,779萬7,800元。
四、兩造爭執事項：被上訴人就系爭工程是否尚有141萬2,203元
    工程款未給付？就此，本院判斷如下：
  (一)就系爭工程發包承攬有關總價部分，兩造約定「依實際施作
    數量計算」；至於有關付款部分則約定：「1.本工程契約無
    預付款。2.工程款除另有規定外，均依單價明細表所列方式
    。3.每個月估驗請款乙次（每月30日為估驗日，當月10日為
    付款日）估驗日前需將有關證明文件送請工務所核辦；請款
    時須附足額發票。」等情，有系爭工程發包承攬書1件在卷
    可參（見原審卷第5頁）。且兩造亦不爭執系爭工程款付款
    方式，係由被上訴人工地主任製作工程估驗請款單後，交由
    被上訴人工務經理李朝明確認，如發現有錯誤時，被上訴人
    工務經理李朝明會直接修改，並決定該期給付上訴人之工程
    金額，而後由被上訴人工地主任將工程估驗請款單交給上訴
    人，上訴人再據以向被上訴人財務部門請領工程款並附上統
    一發票等情（見原審卷第105頁）。顯見系爭工程款項給付
    之方式，須由上訴人按月估算施作之數量，於每月30日前將
    有關之證明文件，送請被上訴人工務所核辦請款，再由被上
    訴人製作各期工程估驗請款單，經被上訴人工務經理李朝明
    確認無誤後簽名，上訴人方得持之據以申請各期工程款，先
    予敘明。
  (二)經查，上訴人業以前揭方式，領取系爭工程1至10期之工程
    款乙情，為兩造所不爭執；惟上訴人主張其持有系爭工程第
    11期工程估驗請款單上，未有被上訴人工地主任及工務經理
    李朝明之簽名確認，故未領取系爭工程款11期以後之款項，
    且依系爭工程第12期工程估驗請款單對於累計估驗金額之記
    載為「19,083,440元」，亦可知系爭工程並無被上訴人所稱
    之減項部分云云。惟比對兩造所提系爭工程第11期工程估驗
    請款單上打字部分之記載均相同（上訴人所提出者見原審卷
    第26頁，被上訴人所提出者見原審卷第95頁），而上訴人所
    提出者雖未有被上訴人工地主任及工務經理李朝明之簽名，
    亦未有其他自行書寫數字部分；然逐項核對系爭工程第11期
    工程估驗請款單所載「本期完成」之數量及金額，其中數量
    部分除項目1、5、10、14、16、18、24等七個工程項目增加
    數量外，項目2、4、6、7、11、12、15、21等八個工程項目
    則減少數量，其餘項目3、8、9、13、17、19、20、22、23
    、25等十個工程項目則數量不變，而上開工程項目數量增減
    之結果，系爭工程第11期完成之金額則變更為「-788,202」
    元（即219,660－61,54 2－1,469,066＋1,553－48,040－43
    ,251＋551,080－11,328－50,438＋1,200－3,000＋36,184
    ＋86,289－45,080＋47,578＝-788,202)。故就上訴人所持
    有之系爭工程第11期工程估驗請款單之工程合計欄，於估驗
    金額欄內，載明前期資料為「18,295,238」元、本期資料為
    「- 788,202」元及累計資料為「17,507,036」元，應屬正
    確；而被上訴人所持有之系爭工程第11期工程估驗請款單卻
    反將本期資料「-788,202」元誤為「＋788,202」元，以手
    寫方式刪除正確數字另行填寫錯誤數字，乃有累計資料「19
    ,083,440」元之誤。故上訴人所持有未經塗改之第11期工程
    估驗請款單，其上雖無被上訴人工地主任及工務經理李朝明
    之簽名，惟既屬被上訴人依上訴人在該期完成之數量與先前
    各期估驗之數量進行初步結算後，發覺部分項目應做減項處
    理，據此核計該11期估驗金額之累計資料，對照之後第12期
    之工程估驗請款單仍屬同樣減項處理（僅金額誤載，見原審
    卷第27頁、第96頁），第13期之工程估驗請款單亦為同樣減
    項處理（見原審卷第28頁、第97頁），可徵被上訴人辯稱系
    爭工程於96年9月間已幾近施作完成，系爭工程進行至第10
    期計價後，其後僅就已施作完成部分進行修補，且就系爭工
    程數量進行結算，故有減項數量產生等語，應堪採信。
  (三)綜上，兩造經由第11期至第13期工程估驗請款單之結算，上
    訴人累計可請領之估驗金額為16,772,374元（見原審卷第28
    頁、第97頁），加計被上訴人應付稅金5%後，被上訴人應支
    付上訴人之工程款總額為17,610,993元（計算式：16,772,3
    74×1.05＝17,610,992.7，元以下四捨五入）。而被上訴人
    既已依約給付工程款1,779萬7,800元予上訴人，已逾上開應
    給付上訴人之系爭工程總額，上訴人自不得再向被上訴人請
    求給付系爭工程款項。
五、綜上所述，被上訴人既已依約給付上訴人系爭工程全部款項
    ，則上訴人依承攬之法律關係請求被上訴人另應給付其141
    萬2,203元，及自99年5月8日起至清償日止按年息5%計算之
    利息，非屬正當，不應准許。原審為上訴人敗訴判決，理由
    雖屬不當，但結果相同，仍應予維持，上訴意旨仍執陳詞，
    求予廢棄改判，為無理由，應駁回其上訴。
六、本件事證已臻明確，兩造其餘攻擊防禦方法及所提之證據，
    經審酌後認與判決結果不生影響，爰不逐一論列，附此敘明
    。
七、據上論結，本件上訴為無理由，依民事訴訟法第449條第2項
    、第78條，判決如主文。
中    華    民    國     100     年   11   月    29   日
                      民事第七庭
                        審判長法  官 鄭三源
                              法  官 梁玉芬
                              法  官 林玉珮
正本係照原本作成。
不得上訴。
中    華    民    國     100     年   11   月    29   日
                              書記官 廖月女